臺灣高等法院刑事判決
111年度侵上訴字第129號
上  訴  人  臺灣基隆地方檢察署檢察官
被      告  代號0000-000000B（真實姓名年籍詳卷）
指定辯護人  本院公設辯護人王永炫
上列上訴人因被告家暴妨害性自主案件，不服臺灣基隆地方法院
109年度侵訴字第3號，中華民國110年11月25日第一審判決（起
訴案號：臺灣基隆地方檢察署108年度偵緝字第381號），提起上
訴，本院判決如下：
    主  文
上訴駁回。
    理  由
一、公訴意旨略以：被告即代號0000甲000000B（真實姓名年籍
    詳卷）係告訴人即代號0000甲000000（民國89年10月生，真
    實姓名年籍詳卷）之兄，二人具有家庭暴力防治法第3條第4
    款所定之家庭成員關係。被告於民國106年4、5月間某日返
    回位於基隆市之告訴人住處（地址詳卷），見告訴人躺在客
    廳椅子上休憩，竟先基於強制猥褻之犯意，違反告訴人之意
    願，以手撫摸告訴人之胸部及外陰部，告訴人驚醒後，對被
    告稱：「不要碰我！」，惟被告仍未停止其猥褻行為，更基
    於強制性交之犯意，違反告訴人之意願，將告訴人帶至另一
    椅子上，強行褪去告訴人之衣、褲，再將保險套戴在自己陰
    莖上，旋以其陰莖插入告訴人陰道之方式，對告訴人為強制
    性交行為1次，因認被告涉犯刑法第221條第1項強制性交罪
    嫌等語。
二、按犯罪事實應依證據認定之，無證據不得認定犯罪事實；不
    能證明被告犯罪者，應諭知無罪之判決，刑事訴訟法第154
    條第2項、第301條第1項分別定有明文。又按認定犯罪事實
    應依證據，為刑事訴訟法所明定，故被告否認犯罪事實所持
    之辯解，縱屬不能成立，仍非有積極證據足以證明其犯罪行
    為，不能遽為有罪之認定；如未能發現相當證據，或證據不
    足以證明，自不能以推測或擬制之方法，以為裁判基礎；認
    定犯罪事實所憑之證據，無論為直接證據或間接證據，其為
    訴訟上之證明，須於通常一般之人均不致於有所懷疑，而得
    確信其為真實之程度者，始得據之為有罪之認定（最高法院
    30年上字第1831號、40年台上字第86號、76年台上字第4986
    號判決先例要旨參照）。又按被害人就被害經過所為之指述
    ，不得作為認定犯罪之唯一證據，仍應調查其他補強證據以
    擔保其指證、陳述確有相當之真實性。而茲所謂之補強證據
    ，係指被害人指述以外，與其指證具有相當程度關聯性之證
    據而言。又另證人陳述之證言，常有就其經歷、見聞、體驗
    事實與他人轉述參雜不分，一併陳述之情形，故以證人之證
    詞作為性侵害被害人陳述之補強證據，應先釐清該證人證言
    內容之性質，以資判斷是否具備補強證據之適格。其中如係
    以聞自被害人在審判外之陳述作為內容所為之轉述，因非依
    憑證人自己之經歷、見聞或體驗，乃為傳聞證言，且屬於與
    被害人之陳述具有同一性之重複性證據，仍不失被害人所為
    陳述之範疇，而非被害人所為陳述以外之其他證據，不足以
    作為被害人所指述犯罪事實之補強證據。若其陳述內容，係
    以之供為證明被害人之心理狀態，或用以證明被害人之認知
    ，或以之證明對被害人所造成之影響者，由於該證人之陳述
    本身並非用以證明其所轉述之內容是否真實，而是作為情況
    證據（間接證據），以之參照推論被害人陳述當時之心理或
    認知，或是供為證明對該被害人案發當時或事後所生之影響
    ，難謂亦屬傳述自被害人，實已等同證人陳述其所目睹被害
    人當時之情況，則屬適格之補強證據，至於該項證據之證明
    力為何，自應由法院依其職權就卷內證據資料予以綜合判斷
    （最高法院111年度台上字第2087號刑事判決參照）。
三、公訴意旨認被告涉犯前揭強制性交罪嫌，無非係以被告之供
    述、證人即告訴人於偵查中之證述、證人即告訴人之夫0000
    甲000000D於警詢及偵查中之證述、內政部警政署刑事警察
    局107年11月21日刑鑑字第1070500738號鑑定書暨測謊鑑定
    說明書、基隆長庚醫院107年3月7日受理疑似性侵害事件驗
    傷診斷書等為其主要論據。
四、訊據被告堅詞否認有何強制性交犯行，辯稱：我從來沒有對
    告訴人為猥褻或性交行為等語。經查：
　㈠告訴人於偵查中證述：106年4月、5月間，當時只有我單獨在
    家，被告回家時我在客廳椅子上睡覺，被告對我毛手毛腳，
    摸我胸部跟下體，我被嚇醒，我有叫被告不要碰我，被告還
    是繼續做，被告把我帶到另外一張椅子上，脫掉我的衣服跟
    褲子，被告自己戴保險套，把生殖器插入我的陰道，被告叫
    我趕快去洗澡，被告得逞後就離開家裡；我有講不要，我有
    用我的手把對方的手推開，我力氣不夠，對方力氣較大（10
    7年度他字第416號卷第4至5頁）；被告於106年4月我國三時
    在我家客廳對我性侵，當時我與母親同住，被告是後來才搬
    進來，當天我沒去驗傷，被告扒光我衣服，我穿短袖睡衣睡
    褲在我家客廳對我性侵，他以陰莖插入我陰道；我一直掙扎
    ，但他壓制我的手，因為他將我壓在客廳長木頭椅上，寬度
    比我人寬，他趴在我身上（108年度偵字第1635號卷第13頁
    ）；於原審證稱：106年4月到5月之間，被告就是某一天中
    午回到家裡，看到我在家裡客廳熟睡，然後就對我毛手毛腳
    ，手伸進去我衣服裡面，然後把我衣服扒光，然後就開始對
    我做不好的事，他就是把我褲子脫完之後，然後拿出他的那
    裡，然後對我下面插進去；就是他把我換到另外一張床的時
    候，我有掙扎，但因為我一個女生抵不過他的力氣；我叫他
    不要對我性侵害，然後他就不要，把我的手夾住，就開始對
    我做那種事情；當時我是學生，那天會在家是因為那天我不
    用上課，媽媽要上班等語（原審卷1第228、235至236頁）。
    依告訴人前揭證述，被告係於106年4、5月間，告訴人不用
    上課之日子，在基隆家中對告訴人為強制性交之行為。
　㈡證人即荔茲櫻桃鴨專賣店負責人曾欽儀於警詢證稱：被告於1
    06年4、5月間工作2個月左右就離職，是做清潔工作及學習
    烤鴨，他是跟著我店裡的公休日，店是休星期一，星期六、
    日沒有放假，106年4月4日清明連假也沒有放假等語（原審
    卷2第57頁）。依證人前揭證詞，於一般休假日被告應係於
    位於台中市之荔茲櫻桃鴨專賣店上班，告訴人所稱遭被告性
    侵之時間為告訴人不用上課之日，此時被告應係在台中上班
    ，被告此時是否會返回基隆住處，顯非無疑。而告訴人於原
    審時曾稱案發時間應係106年4月4日(原審卷1第234頁)，然
    該時間亦經證人曾欽儀證稱為被告上班之日，從而，被告於
    告訴人所稱遭性侵之時間是否位於基隆，實屬可疑。至上訴
    意旨稱：證人涂仁傑證稱依被告之FB鑑識還原，被告於106
    年4月7日人在基隆（原審卷2第216至218頁），然106年4月7
    日為星期五，非告訴人不需上課之日，且告訴人當日雖第一
    節、第二節曠課未到校，然第三節開始即已到校上課，此有
    學生勤缺紀錄表可按（原審卷2第162頁），告訴人自不可能
    於中午時尚在家中睡覺，故證人涂仁傑之前揭證詞，亦無從
    為被告有罪之證據。
　㈢證人即告訴人之夫0000甲000000D於警詢證述：告訴人於106
    年10月中某日下午約4點左右，在我家我的臥室內，告訴我
    說她被自己的親哥哥強暴，我有問她是在什麼時間，她說在
    106年4月中某日中午約12時左右，她在自己家中客廳睡覺時
    ；他邊哭邊講，說光想這件事就很可怕，講完後還用頭去撞
    牆，我馬上去拉她，她的精神狀態正常，但情緒很激動（10
    7年度偵字第8059號不公開卷第76至77頁）；於偵查中證稱
    ：106年10月多告訴人告訴我這件事情，是在我家跟我提起
    ，說她被被告強暴性侵；她說那是她的第一次性經驗；告訴
    人有告訴她媽媽她被被告性侵，但她媽媽一副不想處理；我
    後來有跟她媽媽求證，她媽媽只簡單說她知道這件事；告訴
    人說被告性侵她之後，被告還有帶朋友來性侵告訴人一次，
    但告訴人不知對方的名字（107年度偵字第8059號不公開卷
    第97至99頁），經檢察官質以依告訴人之陳述，被告朋友對
    其強制性交是告訴人國一時之事，證人0000甲000000D改稱
    ：是這樣才對，是我自己前後的時間順序搞錯了（107年度
    偵字第8059號不公開卷第99頁）；復證稱：告訴人當時住在
    我家，告訴人因為這件事要從我家跳樓自殺，我去開導他1
    小時，告訴人情緒一直很激動一直哭，她就跟我說被告性侵
    他一次，她情緒很激動，大聲哭泣哭喊，我看他很憂鬱，之
    前我一直問她究竟發生何事，但她都不說，後來才願意講；
    告訴人處女膜傷口是被告造成，是告訴人跟我說的，我認為
    不是被告的朋友造成，因為我有問告訴人關於被告與他朋友
    施暴過程，告訴人說被告的朋友並沒有得逞（108年度偵字
    第1635號卷第15頁）；於原審時證述：106年9月8日，我與
    告訴人第一次見面，我有詢問告訴人，為何妳有家卻都不回
    家，告訴人就有跟我說被告的事情；告訴人是有把這件事情
    跟先前交往對象E女講等語（原審卷1第281、283至284頁）
    。證人0000甲000000D證述聽聞自告訴人遭性侵之過程，參
    諸前揭判決要旨，屬傳聞證言，且仍不失告訴人所為陳述之
    範疇，不足以作為告訴人所指述犯罪事實之補強證據。至於
    告訴人於陳述該本案時之情形，證人0000甲000000D固證稱
    告訴人告知遭性侵之事時之情緒反應激動，然證人0000甲00
    0000D先於偵查中稱：之前我一直問她究竟發生何事，但她
    都不說，後來才願意講；於原審卻稱：我與告訴人第一次見
    面，我有詢問告訴人，為何妳有家卻都不回家，告訴人就有
    跟我說被告的事情，前後所述顯已矛盾；又關於告訴人究係
    在證人0000甲000000D住處房間或是在告訴人欲跳樓處告知
    遭被告性侵一事、究係在第一次見面之106年9月8日或於106
    年10月中某日下午告知，前後所述亦未能一致；且證人0000
    甲000000D所稱告訴人處女膜傷口是被告造成，因被告之朋
    友先前對告訴人性侵並未得逞，亦與告訴人證稱：被告朋友
    用他的生殖器插入我的陰道，有射精等情不符（107年度他
    字第416號卷第5頁）；另告訴人於原審時稱：我於警詢時說
    遭被告性侵時，被告有以手機錄影，是因為我現在的先生即
    0000甲000000D在我們準備要去警察局做筆錄之前叫我誇大
    講的，他是說要讓我哥進去關個夠等語（原審卷2第215至21
    6頁），是證人0000甲000000D證述之真實性，無論自其內容
    或動機而言，均顯有可議之處，尚不足以作為告訴人前揭證
    述之補強證據。
　㈣證人即告訴人先前交往對象代號0000甲000000E於警詢中證稱
    ：告訴人曾說過遭她哥哥性侵，因為時間已經隔太久了，詳
    細情形、告訴人當時的情緒反應，我都不記得了（原審卷2
    第64頁）；於原審時證述：告訴人有說過遭人性侵之事，但
    現在已經想不起來告訴人有無說是何人對她性侵等語（原審
    卷2第187至188頁），證人0000甲000000E對告訴人敘述遭人
    性侵時之情緒反應及相關情形均已遺忘，其證言自無從用以
    補強告訴人證言之真實性。
　㈤告訴人於107年3月7日前往醫院驗傷，檢查結果其處女膜有撕
    裂傷，有受理疑似性侵害事件驗傷診斷書附卷可參（（107
    年度偵字第8059號不公開卷第67至71頁），惟上開診斷書「
    受害人主訴」欄記載「個案主訴分別在國一及去年遭到哥哥
    及友人性侵」，而告訴人亦曾證稱：被告朋友用他的生殖器
    插入我的陰道，有射精等語（107年度他字第416號卷第5頁
    ），且告訴人所述遭被告性侵之時間為106年4、5月間，距
    驗傷之時間已逾10個月，是告訴人處女膜所受之撕裂傷，是
    否為被告所造成，實非無疑，而難作為被告有對告訴人為性
    交行為之佐證。
　㈥證人即乙○（代號B661120）於原審固證稱：那時候我有問她
    為什麼不喜歡回家，她有提到跟媽媽的關係不好，曾經也有
    被哥哥性侵過，所以很抗拒回家；107年3月有跟我說2件事
    ，一次是國一時，她說是哥哥的朋友潛入家中，趁她在廁所
    換衣服的時候有性侵她，第二次是在106年4月到5月間，是
    哥哥的部分；我當時關心她主要也是想暸解她的整個家庭背
    景跟她的身心狀態，乙○就會比較細部的聊她過往的就學、
    生活及一些家人的互動，剛好那一次她提出這件事的時候，
    是在案發地點，她在跟我介紹環境的時候，後來有提起，因
    為在她生命中，她不知道可以跟誰說，遇到事情她不知道跟
    誰求救是對的，所以就有很直接的提出來；當時她在說她家
    裡的狀況，同時也提到哥哥欺負她的這件事，當下她是神情
    很落寞，有落淚等語（原審卷2第194、197、198、200頁）
    ，然觀之證人即乙○之證言，告訴人當時之神情落寞、落淚
    等情緒反應，究係源於遭性侵之事或與母親之關係等家中狀
    況，實非無疑，且證言中亦無關於證人即乙○所觀察本案對
    告訴人所造成之影響等相關事項，亦難憑此補強告訴人前揭
    證詞。　　
　㈦至被告經測謊，就「有沒有和告訴人性交」、「本案你有沒
    有和告訴人性交」等問題回答「沒有」，係呈不實反應乙節
    ，固有內政部警政署刑事警察局107年11月21日刑鑑字第107
    0500738號鑑定書暨測謊鑑定說明書等附卷可查（見107年度
    偵字第8059號卷第46至48頁），惟測謊之理論依據為犯罪嫌
    疑人說謊必係為逃避法律效果，恐為人發現遭受法律制裁，
    在面對法律後果時即感受到外在環境中之危險，因人類的本
    能而驅使其作出說謊之自衛模式，此一本能即生理上自主神
    經系統迅速釋放能量，致內分泌、呼吸、脈膊及血液循環加
    速，使之有能量應付危機。測謊技術即在將受測者回答各項
    問題時之生理反應變化，使用測量儀器以曲線之方式加以記
    錄，藉曲線所呈現生理反應之大小，以受測者回答與案情相
    關問題之生理反應與回答預設為情緒上中立問題的平靜反應
    作比較，判斷受測者有無說謊。然人之生理反應受外在影響
    因素甚多，諸如疾病、高度冷靜之自我抑制、激憤情緒、受
    測以外其他事件之影響等，不止說謊一項，且與人格特質亦
    有相當關聯，不能排除刻意自我控制之可能性。是以縱使今
    日之測謊技術要求對受測者於施測前、後均須進行會談，以
    避免其他因素之干擾，惟科學上仍不能證明此等干擾可因此
    完全除去，是以生理反應之變化與有無說謊之間，尚不能認
    為有絕對之因果關係（最高法院105年度台上字第2132號裁
    判意旨參照）。故測謊鑑定之結果，縱其過程符合正當法律
    程序保障而非無證據能力，但其證據價值與指紋、DNA鑑定
    等科學證據，顯無法等量齊觀，該測謊結果，如對己就有利
    之供述，經鑑定人分析判斷有不實情緒波動反應，至多僅得
    作為偵查機關偵查方向或法院裁判時判斷證據價值之佐證。
    尤以當證人與被告之利害關係高度相左時，為避免過度評價
    測謊鑑定之證據價值，以致造成誤判，除證人指證外，必須
    有測謊以外之其他補強證據足資擔保其供述為真實，要不容
    以測謊鑑定作為認定被告犯罪事實之唯一補強證據。是依上
    開說明，可知對被告實施測謊鑑定之結果，其生理反應變化
    與被告究竟有無說謊間，就科學證據而言，尚不能認為有絕
    對因果關係，亦即有不實反應至多僅能證明受測人有說謊之
    生理反應，與受測人有無說謊要屬二事。而如前所述，上開
    證人0000甲000000D、證人0000甲000000E、乙○之證述及驗
    傷診斷書等事證，均不足以補強告訴人之證述，自不得將前
    開測謊鑑定結果採為唯一或絕對依據，逕認被告確有為公訴
    意旨所指之犯行。
　㈧綜上所述，本案除告訴人之指訴外，檢察官所提之其餘證據
    尚無從補強告訴人之證詞，而達於通常一般之人均不致有所
    懷疑，而得確信其為真實之程度，自不得以此遽入人罪。此
    外，復查無其他積極、具體確切之證據足資認定被告涉有檢
    察官所指之強制性交犯行，是因不能證明被告犯罪，自應為
    無罪判決之諭知。
五、駁回上訴之理由：
  ㈠檢察官上訴意旨略以：被告自承曾於102年7、8月間某日，帶友人回基隆市中山區中和路告訴人住處；且證人即告訴人證稱被告有家中鑰匙，是媽媽給的等語，足認被告持有家中鑰匙，可自由進出告訴人住處之事實。證人即告訴人配偶D男對於告訴人如何告知遭被告性侵、有找告訴人母親，告訴人母親未予理會、找乙○、報案及告訴人因本件性侵有意輕生之經過情形明確在卷；況證人E女亦證述告訴人曾提及遭被告性侵之事。證人涂仁傑證稱依被告之FB鑑識還原，被告於106年4月7日人在基隆之事實；證人張詠翔證稱不記得被告住在臺中伊家中確切日期，且無106年1至6月被告以FB跟伊聯絡之資料等語，則證人張詠翔之證述尚不得為被告有利之認定甚明。原審判決未說明前述事實不採之理由，其判決之認事用法恐有違誤，請將原判決撤銷，更為適當合法之判決等語。
  ㈡按證據之取捨及證據證明力如何，均屬事實審法院得自由裁
    量、判斷之職權，苟其此項裁量、判斷，並不悖乎通常一般
    之人日常生活經驗之定則或論理法則，且於判決內論敘其何
    以作此判斷之心證理由者，即不得任意指摘其為違法（最高
    法院91年度台上字第2395號判決意旨參照）。原審於審理後
    ，認本件除告訴人之單一指述外，檢察官所舉之上開補強證
    據，經與告訴人之指訴互相勾稽，尚不足令通常一般之人均
    不致於有所懷疑，而得確信被訴事實為真實，自難遽認被告
    有公訴意旨所載之犯行，是依無罪推定及有疑唯利被告之原
    則，而對被告為無罪諭知，業於原審判決理由中說明其認定
    之依據，經核並無違反客觀存在之證據及論理法則，亦無何
    違法或不當之處，檢察官所舉證據及卷內資料，業經逐一調
    查，公訴意旨所提各項證據，不足為被告涉犯上開罪嫌之積
    極證明，此外，復無其他積極證據足以證明被告有公訴意旨
    所指犯行，是以，檢察官所舉前開事證，經綜合評價調查證
    據之結果，顯然未達於通常一般之人均不致有所懷疑，而得
    確信被告確有公訴意旨所指犯行之程度，本院尚無從形成有
    罪確信之心證，容有合理之懷疑存在，基於罪疑唯輕原則，
    自應為有利被告之認定，檢察官上訴意旨徒以前情即推認被
    告涉犯上開罪嫌，本院核閱檢察官上訴理由，並未提出新事
    證，以證明被告確有上開犯行，從而，檢察官提起上訴，執
    原審判決已審酌之證據再為爭執，並對於原審取捨證據及判
    斷其證明力之職權行使，仍持己見為不同之評價，指摘原判
    決不當，尚難說服本院推翻原審無罪之判決，而形成被告有
    罪之心證，其上訴為無理由，應予駁回。
六、被告經合法傳喚，無正當理由不到庭，爰不待其陳述逕行判
    決。　　　　　
據上論斷，應依刑事訴訟法第368條、第371條，判決如主文。
本案經檢察官蕭擁溱提起公訴，檢察官高永棟提起上訴，檢察官
林安紜到庭執行職務。
中　　華　　民　　國　　111 　年　　8 　　月　　18　　日
                  刑事第十六庭  審判長法　官 劉嶽承
                                      法　官 廖紋妤
                                      法　官 王耀興
以上正本證明與原本無異。
檢察官如不服本判決，應於收受送達後20日內向本院提出上訴書
狀，惟須受刑事妥速審判法第9條限制。其未敘述上訴之理由者
，並得於提起上訴後20日內向本院補提理由書(均須按他造當事
人之人數附繕本)「切勿逕送上級法院」。
刑事妥速審判法第9條：
除前條情形外，第二審法院維持第一審所為無罪判決，提起上訴
之理由，以下列事項為限：
一、判決所適用之法令牴觸憲法。
二、判決違背司法院解釋。
三、判決違背判例。
刑事訴訟法第 377 條至第 379 條、第 393 條第 1 款之規定，
於前項案件之審理，不適用之。
                                      書記官 蘇佳賢
中　　華　　民　　國　　111 　年　　8 　　月　　18　　日